臺灣高雄地方法院刑事判決　　　　　　　99年度智易字第40號
公　訴　人　臺灣高雄地方法院檢察署檢察官
被　　　告　賴彥霖
上列被告因違反著作權法案件，經檢察官提起公訴（99年度偵字
第19117 號），本院判決如下：
    主  文
賴彥霖幫助明知係侵害著作財產權之光碟而散布，處有期徒刑陸
月，如易科罰金，以新臺幣壹仟元折算壹日。扣案盜版光碟「MS
Windows 7 」壹片沒收。
    事  實
一、賴彥霖明知依一般社會生活之通常經驗，本可預見提供其於
    金融機構開立之帳戶予他人使用，可能幫助不詳犯罪集團作
    為犯罪之用，竟基於幫助他人散布盜版光碟而侵害他人著作
    財產權之不確定故意，於民國98年3 月20日至同年月25日間
    之某時，在不詳地點，將其所申請之中華郵政股份有限公司
    （下稱中華郵政）旗山郵局帳號0000000-0000000 號帳戶及
    中華郵政旗山四保郵局帳號00000000號劃撥帳戶之金融卡、
    密碼及身分證影本交予真實姓名年籍不詳之人，供該人所屬
    犯罪集團使用。嗣該犯罪集團成員取得上開2 帳戶之金融卡
    等物後，明知「MS Windows 7」作業系統係美商微軟公司（
    下稱微軟公司）享有著作財產權之電腦程式著作，未經前揭
    公司之同意或授權，不得擅自散布上開著作，且明知其所持
    有之「MS Windows 7」作業系統光碟係違法重製之盜版光碟
    ，竟基於散布違法重製之盜版光碟之犯意，利用電腦連結網
    路，架設「XcDeX SOFTWARE」網站（網址：http://xcd-ex.
    net./abodisc/index.php），供不特人選購，待客戶下單後
    ，再寄發電子郵件與買家聯絡，並以被告所交付之身分證影
    本與不知情之台灣宅配通股份有限公司（下稱台灣宅配通）
    訂約，委託台灣宅配通代為送貨及收款。嗣員警經民眾檢舉
    發現，經警於98年10月11日於該網站訂購「MS Windo ws 7
    」作業系統光碟1 片，於98年11月13日收得「MS Windo ws
    7 」作業系統盜版光碟1 片，並交付價金新臺幣（下同）33
    0 元（含運費）予台灣宅配通送貨人員，嗣查得上開價金係
    匯入賴彥霖之上開旗山郵局帳戶再轉帳至賴彥霖上揭四保郵
    局帳戶內而悉上情，並扣得上開「MS Windows 7」光碟一片
    。
二、案經保安警察第二總隊第一大隊第一中隊報告高雄地方法院
    檢察署檢察官偵查起訴。
    理  由
一、證據能力部分：
    按「被告以外之人於審判外之陳述，雖不符前四條之規定，
    而經當事人於審判程序同意作為證據，法院審酌該言詞陳述
    或書面陳述作成時之情況，認為適當者，亦得為證據。當事
    人、代理人或辯護人於法院調查證據時，知有第159 條第1
    項不得為證據之情形，而未於言詞辯論終結前聲明異議者，
    視為有前項之同意」，刑事訴訟法第159 條之5 定有明文。
    又當事人、代理人或辯護人於調查證據時，知有本法第159
    條之5 第1 項不得為證據之情形，卻表示「對於證據調查無
    異議」、「沒有意見」等意思，而未於言詞辯論終結前聲明
    異議者，應視為已有將該等傳聞證據採為證據之同意（參見
    該條之立法理由）。本件檢察官及被告於本院準備程序，就
    本判決所引用各項證據（含傳聞證據、非傳聞證據及符合法
    定傳聞法則例外之證據）之證據能力，均表示無意見，且於
    本院言詞辯論終結前，檢察官及被告對於卷附具有傳聞證據
    性質之證據，既均已知其情，均未聲明異議，本院認該具有
    傳聞證據性質之證據，並無任何違法取證之不適當情形，以
    之作為證據使用係屬適當，自得採為認定被告犯罪事實之證
    據。
二、訊據被告對於上揭2 個郵局帳戶為伊所開立乙節坦承不諱且
    不爭執有正犯於「XcDeX SOFTWARE」網站（網址：http://x
    cd-ex.net./abodisc/index.php）上販賣違法重製之盜版「
    MS Windows 7」之光碟，並利用伊之名義與不知情之台灣宅
    配通訂立契約，由台灣宅配通將光碟運送給買受光碟之人及
    收取貨款，再由台灣宅配通將所收取之貨款匯款至被告上揭
    旗山郵局帳戶，再由被告旗山郵局帳戶轉帳至被告四保郵局
    劃撥帳戶後予以提領之犯罪過程，且有上揭郵政儲金簿影本
    、中華郵政股份有限公司鳳山郵局99年1 月25日鳳營字第09
    90100098號函、中華郵政股份有限公司鳳山郵局99年5 月7
    日鳳營字第0990100527號函、中華郵政股份有限公司鳳山郵
    局99年7 月28日鳳營字第0990003178號函、中華郵政股份有
    限公司鳳山郵局99年7 月28日鳳營字第0990003468號函、中
    華郵政股份有限公司鳳山郵局99年8 月17日鳳營字第099000
    3787號函暨上開各函文所附之以局號帳號查詢客戶基本資料
    、查詢存簿變更資料、客戶歷史交易清單、郵政劃撥儲金對
    帳單、郵政儲金匯業局郵政劃撥儲金立帳申請書、郵政劃撥
    儲金印鑑單以及「XcDeX SOFTWARE」網站網頁、YAHO O奇摩
    電子信箱畫面（訂單發貨通知）、光碟檢驗報告、台灣宅配
    通送貨資料、台灣宅配通宅配服務合約書扣押物品清單各1
    份、光碟畫面翻拍照片5 張、扣案光碟照片1 張等件在卷可
    稽以及盜版之「MS Windows 7」光碟1 片扣案可憑，此部分
    事實堪認為真實。惟被告矢口否認有何交付金融卡、密碼、
    身分證影本供他人不法使用之行為，辯稱：96年7 、8 月（
    警詢中係陳稱97年7 、8 月）時為了擔任司機之工作，所以
    將金融卡及密碼交給公司，目的是為了客人將車資交給伊，
    伊再將車資匯入自己之帳戶，公司再從伊之帳戶內提領2,50
    0 元作為當日之工資，伊工作6 天至少有車資30,000元，工
    作6 天後伊不想再做，有將金融卡領回云云（本院卷第24-2
    6 頁）。
三、經查：
  (一)被告雖以上情置辯，但被告上揭旗山郵局帳戶，自96年4 月
    25日起至97年12月25日止，除有數筆提款遭強制凍結外，於
    96年7 月5 日起，帳戶內僅存1 元，嗣後復有1 筆代收票據
    及現金提款外，別無其他交易資料，並無其他密集匯入車資
    及提領2,500 元之交易資料，是被告所辯顯屬虛構甚明。何
    況被告若是為了交付車資及收取薪資，只需知悉公司帳戶之
    帳號及提供自己帳戶之帳號，即可透過匯款將收取之車資匯
    入公司之帳戶並由公司將薪資匯入自己之帳戶，並無交付金
    融卡及密碼之必要。
  (二)提款卡之所以設定密碼目的在於保障個人於金融機構內存款
    不致於因為提款卡之遺失而遭盜領，其功能如同保險櫃之鑰
    匙或密碼，自無可能無端告知他人。又自不法犯罪集團之角
    度審酌，渠等既知以他人之帳戶掩飾犯罪所得，當非愚昧之
    人，亦知社會上一般正常之人如帳戶存摺、印章、金融卡遭
    竊或遺失，為防止拾得或竊得之人盜領存款或將帳戶作為不
    法使用，必於發現後立即報警或向金融機構辦理掛失止付，
    而於原帳戶所有人掛失止付後，渠等即無法以拾得或竊得之
    存摺、金融卡提領該帳戶內之存款，渠等在此情形下，如仍
    以此帳戶作為其犯罪工具，若非確定該帳戶所有人不會去報
    警或掛失止付，以確定渠等能自由使用該帳戶轉帳、提款，
    渠等應不至於以該帳戶從事財產犯罪，而此等確信，在該帳
    戶係拾得、竊得或其他未經帳戶所有人同意而取得之情形，
    實無發生之可能，應予敘明。
  (三)本件被告2 個郵局帳戶之金錢流向為：台灣宅配通將錢匯入
    被告旗山郵局之帳戶，再由被告旗山郵局帳戶將錢轉帳至被
    告四保郵局劃撥帳戶內由他人提領乙節，已如前述。又被告
    於98年3 月16日申請旗山郵局之晶片金融卡，於98年3 月19
    日核發，被告復於98年3 月20日申請四保郵局之劃撥帳戶乙
    節，有上開客戶歷史交易清單及郵政劃撥儲金立帳申請書可
    憑，且被告係於98年3 月25日入監乙節，亦有被告之臺灣高
    等法院被告前案紀錄表在卷可稽。被告復自承98年3 月25日
    入監前存摺均在伊保管之中，入獄之後因為伊母親告知伊存
    摺有被他人使用之情形，所以伊出獄後就對旗山郵局申報帳
    戶遺失等情（本院卷第26頁）。則被告入獄前存摺仍在其保
    管之中，且特別於入獄前辦理更換晶片金融卡及申辦四保郵
    局之劃撥帳戶，顯然係為特定目的無疑。於此情形下，除非
    被告主動交付金融卡或告知密碼，他人當無取得金融卡或知
    悉密碼之可能。再參以前揭(二)之說明，提款卡及密碼均為私
    密之物，他人本難以得知，且本件出賣「MS Windows 7」光
    碟之人若非確認被告上揭2 個郵局帳戶可供其使用，亦不可
    能貿然使用被告之帳戶為收受、轉帳犯罪所得之用，是被告
    有交付上揭2 個郵局帳戶之提款卡及密碼以供該出賣「MS W
    indows 7」光碟之人使用堪可認定。至於被告雖另辯稱：該
    四保郵局之帳戶是為了讓伊前妻賣寵物（狗）使用，然本院
    多次詢問被告有何證據請求調查，被告均無聲請以伊前妻為
    證人，且無提出伊前妻上網賣寵物之證據，所辯本難憑採。
    何況縱使被告之前妻有使用該帳戶販賣寵物，亦未必需要使
    用被告之金融卡及密碼（蓋帳戶若僅供匯入款項之用，不需
    使用金融卡及密碼），是被告此部分所辯縱使為真，亦難為
    有利被告之認定。又台灣宅配通係與被告訂立契約將所收取
    之款項匯入被告旗山郵局帳戶，契約並附有被告之身分證影
    本乙節，亦有台灣宅配通宅配服務合約書附卷為憑（警卷第
    21-29 頁）。雖被告否認曾與台灣宅配通訂約，且肉眼比對
    契約之簽名與被告之簽名亦不相同，並無證據證明該契約確
    實為被告所簽立，但該契約既然附有被告之身分證影本，且
    被告自陳換發新式身分證後，身分證沒有遺失等情（本院卷
    第23頁），是該身分證影本應為被告所交付無疑，否則在被
    告身分證沒有遺失之情形下，他人豈能以被告之身分證影本
    與台灣宅配通訂立契約。
  (四)綜上所述，被告有將上揭旗山郵局及四保郵局之金融卡、密
    碼以及被告之身分證影本交予他人使用，幫助他人遂行散布
    盜版之「MS Windows 7」光碟乙節，事證明確，被告犯行洵
    堪認定，應予依法論科。
四、論罪科刑：
  (一)被告究應成立幫助散布侵害著作財產權之光碟罪，抑或僅成
    立幫助意圖散布而陳列侵害著作財產權之光碟罪？
    1.按散布，係指不問有償或無償，將著作之原件或重製物提
      供公眾交易或流通，著作權法第3 條第1 項第12款定有明
      文。參酌著作權法第91條之1 於93年9 月1 日修正之立法
      理由，並對照同法第28條之1 、第29條及第87條第1 項第
      6 款前段之規定，足認同法第3 條第1 項第12款規定之「
      散布」，可區分為「以移轉所有權之方法」、「出租之方
      法」及「以移轉所有權及出租以外之方法」（如出借）等
      3 種情形，對於侵害者，則分別依第91條之1 、第92條及
      第93條第3 款加以處罰。易言之，第91條之1 各項之規定
      ，均係指以移轉所有權方法之散布，不因該條第2 、3 項
      法條文字未明載「以移轉所有權之方法散布」等字樣，即
      認該條第2 、3 項所規範之散布方法並非以移轉所有權之
      方法為之（最高法院98年度臺上字第5238號刑事判決參照
      ）。
    2.查員警上網發現他人於網站上販賣可疑為盜版之「MS Win
      dows 7」之訊息，遂上網標買，並依指示匯款，嗣經他人
      利用不知情之台灣宅配通交付系爭盜版光碟及收取價金，
      雖員警係為取得被告涉犯幫助違反著作權法之罪的犯罪證
      據而買受系爭盜版光碟，但動機及目的原則上並不影響買
      賣契約之有效成立，此與警察機關為便於破獲犯罪，而授
      意原無購買意思之人向犯罪集團購買，因購買之人自始無
      買受之真意，不能完成交易，而僅能論販賣之人未遂之情
      形，並不相同（最高法院98年度臺上字第6477號刑事判決
      意旨參照）。故被告所幫助之正犯於網站上刊登販售系爭
      盜版光碟之訊息，經員警下單買受系爭盜版光碟，並收受
      光碟及交付價金，係以有償之移轉所有權方式，將侵害系
      爭視聽著作財產權之光碟重製物提供公眾交易，核屬著作
      權法所稱之散布行為。何況該正犯將盜版之「MS Windows
      7 」光碟委託台灣宅配通寄送時，散布行為業已完成（蓋
      當時正犯業已以移轉所有權之「方法」將非法重製物予以
      流通），本罪是否該當與買賣行為是否成立無關，公訴意
      旨認為買賣若無完成即難認散布既遂，恐將買賣與散布混
      為一談，是公訴意旨認為被告係構成幫助意圖散布而陳列
      ，容有誤會，但此部分所應適用之法條條項均相同，故無
      庸變更起訴法條，附此敘明。
  (二)核被告賴彥霖所為，係犯刑法第30條第1 項前段、著作權法
    第91條之1 第3 項之幫助明知為侵害著作財產權之光碟重製
    物而散布罪（該正犯意圖散布而公開陳列之低度行為，為散
    布之高度行為所吸收，不另論罪，故身為從犯之被告亦不另
    論）。又被告交付身分證影本部分之事實，檢察官對此雖漏
    未論及，然此部分與起訴部分為同屬一交付行為之部分，屬
    於單純一罪關係，依審判不可分原則，本院自應加以審理。
    被告係幫助他人犯罪，為幫助犯，應依刑法第30條第2 項規
    定，按正犯之刑減輕之。爰審酌被告明知提供帳戶予他人作
    為不法使用，非但造成國家機關偵查犯罪之困難，使違反著
    作權法犯罪之正犯逍遙法外，得以順利隱匿自己之身分而避
    免遭查獲，類此行為已嚴重損及社會治安，所造成之危害甚
    鉅，迭為社會大眾及輿論所嚴厲批評，且販賣盜版光碟影響
    國家形象甚鉅，更有可能使國家受到貿易制裁而影響社會經
    濟之發展，自應予以相當之非難，何況被告竟仍於入獄執行
    前辦理新的晶片金融卡以及申辦四保郵局之劃撥帳戶，以供
    幫助他人犯罪使用，顯係被告藐視法紀、動機不善且屬有計
    畫之犯罪，被告事後猶無悔悟之心，實不宜輕縱，惟念本件
    被告之犯行僅止於幫助而非正犯，其可非難性與正犯尚屬有
    間，且本件經查獲販賣之違法盜版光碟僅有1 片之所生損害
    及犯罪之動機、目的、手段等一切情狀，量處如主文所示之
    刑，並諭知易科罰金之折算標準，以示懲戒。
五、扣案之盜版「MS Windows 7」光碟1 片，係被告所幫助之正
    犯所有供上開違反著作權法犯罪所用之物，應依共犯責任共
    同原則及著作權法第98條之規定宣告沒收之。
六、據上論斷，應依刑事訴訟法第299 條第1 項前段，著作權法
    第91條之1 第3 項、第98條、刑法第11條、第30條第1 項前
    段、第2 項、第41條第1 項前段，判決如主文。
本案經檢察官吳明駿到庭執行職務。
中    華    民    國   100    年    1     月    17    日
                  刑事第十九庭   法  官  黃宣撫
以上正本證明與原本無異。
如不服本判決應於收受本判決後10日內向本院提出上訴書狀，並
應敘述具體理由，如未敘述上訴理由者，應於上訴期間屆滿後20
日內補提理由書狀於本院（均須按他造當事人之人數附繕本）「
切勿逕送上級法院」。
中    華    民    國   100    年    1     月    17    日
                                 書記官  葉正昭
附錄本案論罪科刑法條全文：
著作權法第91條之1：
擅自以移轉所有權之方法散布著作原件或其重製物而侵害他人之
著作財產權者，處3年以下有期徒刑、拘役，或科或併科新臺幣
50萬元以下罰金。
明知係侵害著作財產權之重製物而散布或意圖散布而公開陳列或
持有者，處3年以下有期徒刑，得併科新臺幣7萬元以上75萬元以
下罰金。
犯前項之罪，其重製物為光碟者，處6月以上3年以下有期徒刑，
得併科新臺幣20萬元以上200萬元以下罰金。但違反第87條第4款
規定輸入之光碟，不在此限。
犯前二項之罪，經供出其物品來源，因而破獲者，得減輕其刑。